臺灣高等法院刑事判決
108年度選上訴字第20號
上  訴  人  臺灣新北地方檢察署檢察官
被      告  蘇朝培


選任辯護人  余德正律師
            施佳鑽律師
            陳品元律師
被      告  施呈林


選任辯護人  胡智皓律師
上列上訴人因被告等違反選舉罷免法等案件，不服臺灣新北地方
法院107年度選訴字第1號，中華民國108年9月11日第一審判決（
起訴案號：臺灣新北地方檢察署107年度選偵字第25、41、59號
），提起上訴，本院判決如下：
    主  文
上訴駁回。
    理  由
壹、公訴事實、罪名及證據：
    被告施呈林係民國107年地方公職選舉，依公職人員選舉罷
    免法辦理登記，經新北市選舉委員會審定公告之新北市○○區
    ○○里第3屆里長候選人（下稱107年11月24日舉行之該次選舉
    為系爭選舉)，竟基於對有投票權之人行求或交付賄賂，而
    約其投票權為一定行使之犯意，於下列時間、地點，為下列
    之犯行：
一、於107年6月間某日13時許，至有投票權人郭榮元（涉犯刑法
    第143條收受賄賂罪嫌，另經檢察官為不起訴處分）位在新
    北市○○區○○路○段000巷0號0樓住所，交付紅色包裝之茶葉禮
    盒，內有兩罐茶葉，包裝及茶葉罐上均載有「臺灣阿里山」
    字樣之茶葉禮盒1盒予郭榮元，以此方式行求郭榮元於系爭
    選舉時投票支持。嗣於107年9月19日郭榮元至新北市政府警
    察局林口分局泰山分駐所製作警詢筆錄後，攜警返回其上開
    住所，將上開茶葉禮盒1盒交付予警員扣押在案。
二、於107年6月間某日，至有投票權人即被告蘇朝培位在新北市
    ○○區○○路○段00巷0號住所，交付紅色包裝之茶葉禮盒，內有
    兩罐茶葉，包裝及茶葉罐上均載有「臺灣阿里山」字樣之茶
    葉禮盒1盒及茶盤1組予被告蘇朝培，要求被告蘇朝培於系爭
    選舉時投票支持，被告蘇朝培亦基於有投票權人收受賄絡之
    犯意，收受被告施呈林所交付之上開賄賂之茶葉禮盒1盒及
    茶盤1組，並表示將投票支持被告施呈林。嗣經法務部調查
    局新北市調查處調查員於107年11月13日上午8時許，持臺灣
    新北地方法院核發之搜索票前往被告蘇朝培上開住所搜索，
    並扣得上開茶盤1組，始悉上情。
三、於107年6月間某日，至有投票權人林滄明（涉犯刑法第143
    條收受賄賂罪嫌，另經檢察官為緩起訴處分）位在新北市○○
    區○○路00號住所，交付外觀為「杉林溪」或「高山茶」字樣
    之茶葉2包，重量為4兩，以密封真空包裝再以紙袋或紙盒裝
    著之茶葉2包予林滄明之妻（按即林童汶琪），並告以：「
    拿茶葉給林滄明泡」等語，以此方式暗示林滄明於系爭選舉
    時投票支持。林童汶琪代林滄明收受施呈林所交付之上開賄
    賂之茶葉禮盒1盒，並於林滄明返家後告知上開情事，林滄
    明也未將上開茶葉禮盒1盒退還，林滄明即以此方式基於有
    投票權人收受賄絡之犯意，收受被告施呈林所交付之上開茶
    葉禮盒1盒，嗣後隔1、2日，林滄明在路上遇到被告施呈林
    時並口頭表示將投票支持被告施呈林。
四、於107年7月或8月間某日，至有投票權人劉文良（涉犯刑法
    第143條收受賄賂罪嫌，另經檢察官為緩起訴處分）位在新
    北市○○區○○路0號住所樓下旁邊，交付不詳茶葉禮盒1盒予劉
    文良，以此方式暗示劉文良於系爭選舉時投票支持。劉文良
    亦基於有投票權人收受賄絡之犯意，收受被告施呈林所交付
    之上開茶葉禮盒1盒。嗣於107年11月13日，被告施呈林自願
    至法務部調查局新北市調查處及臺灣新北地方檢察署說明案
    情，經該署檢察官依刑事訴訟法第228條第4項於107年11月1
    4日凌晨0時30分當庭逮捕後，始查悉上情。
五、因認被告施呈林就上開犯罪事實一所為，係涉犯公職人員選
    舉罷免法第99條第1項之對有投票權人行求賄賂，約其投票
    權為一定行使罪嫌；就犯罪事實二、三、四所為，均係犯同
    條項之對有投票權之人交付賄賂，約其投票權為一定行使罪
    嫌。被告蘇朝培就犯罪事實二所為，係犯刑法第143條收受
    賄賂罪嫌等語。
六、公訴意旨認被告2人分別涉犯上開罪嫌，係以被告2人於調詢
    及偵查中供述、證人郭榮元（一）、賴星瑞（一、二）、蔡
    坤標（二）、林滄明（三）、劉文良（四）於調詢及偵訊時
    之證述，及一之郭榮元交付茶葉禮盒予警員之監視錄影畫面
    檔案、錄影畫面翻拍照片、扣案茶葉禮盒照片、新北市政府
    警察局林口分局泰山分駐所扣押筆錄、扣押物品目錄表，二
    之法務部調查局新北市調查處搜索扣押筆錄、扣押物品目錄
    表、勘驗扣案茶盤之勘驗筆錄及照片為其論據。     
貳、法律論據：
一、按犯罪事實應依證據認定之，無證據不得認定犯罪事實。又
    不能證明被告犯罪者，應諭知無罪之判決，刑事訴訟法第15
    4條第2項、第301條第1項分別定有明文。所謂認定犯罪事實
    之證據，係指足以認定被告確有犯罪行為之積極證據而言，
    該項證據自須適合於被告犯罪事實之認定，始得採為斷罪資
    料，如未能發現相當證據，或證據不足以證明，自不能以推
    測或擬制之方法，以為裁判之基礎；其以情況證據（即間接
    證據）斷罪時，尤須基於該證據在直接關係上所可證明之他
    項情況事實，本乎推理作用足以確證被告有罪，方為合法，
    不得徒憑主觀上之推想，將一般經驗上有利被告之其他合理
    情況逕予排除；且無論直接或間接證據，其為訴訟上之證明
    ，須於通常一般之人均不致有所懷疑，而得確信其為真實之
    程度者，始得據為有罪之認定，倘其證明尚未達到此一程度
    ，而有合理之懷疑存在，致法院無從為有罪之確信，自應為
    無罪之判決（最高法院40年台上字第86號、32年上字第67號
    及76年台上字第4986號判例意旨參照）。
二、按公職人員選舉罷免法之投票行賄罪，係以對於有投票權之
    人，行求期約或交付賄賂或其他不正利益，而約其不行使投
    票權或為一定之行使為構成要件，即須視行為人主觀上是否
    具有行賄之犯意，而約使有投票權人為投票權一定之行使或
    不行使；客觀上行為人所行求、期約或交付之賄賂或不正利
    益是否可認係約使投票權人為投票權之一定行使或不行使之
    對價，以及所行求、期約、交付之對象是否為有投票權人而
    定，至前開對價關係，在於行賄者之一方，係認知其所行求
    、期約或交付之意思表示，乃為約使有投票權人為投票權一
    定之行使或不行使；在受賄者之一方，亦應認知行賄者對其
    所行求、期約或交付之意思表示，乃為約使其為投票權一定
    之行使或不行使（最高法院92年台上字第893號判例參照）
    。易言之，此之「賄賂」，係對於賄求對象約其投票權為一
    定行使或不行使之不法報酬，如行為人並非基於行賄之意思
    交付金錢、財物，則該物即非「賄賂」，而價值之高低雖非
    所問，然仍須該項財物與期約使有投票權人之行使或不行使
    投票權，兩者之間具有對價關係為必要；且該罪之成立與否
    ，除應就行為人之主觀犯意及共犯犯意聯絡等心理狀態、行
    為時之客觀情事，本於邏輯推理為綜合判斷外，仍須異時異
    地，衡以社會常情及經驗法則作為論斷之基礎，亦應不悖離
    國民之法律感情與認知下，就社會一般生活經驗予以評價，
    猶不能單純以「候選人（或受其指示之人）交付某種物品給
    有投票權之選民」等客觀事實，遽予論斷雙方各有如公訴人
    所指前開之犯行。
參、系爭選舉之舉辦及其結果：
    查107年第3屆村里長選舉，登記日期自107年8月27日起，至
    107年8月31日止，新北市○○區○○里○○○○○○0號）及被告施呈
    林（2號）登記參選，選舉人數共2,932人，系爭選舉於107
    年11月24日舉行，張楊銘得票919票，被告施呈林得票872票
    ，故由新北市選舉委員會審定公告由張楊銘當選，此有新北
    市選舉委員會函覆之候選人登記冊、選舉結果清冊及得票數
    一覽表等資料在卷可稽（見原審卷一第115至121頁），此部
    分背景事實，並無疑義。
肆、公訴事實壹、一關於郭榮元部分：
一、被告答辯：
    訊據被告施呈林固坦承其有拿2罐茶葉到上址給郭榮元，但
    堅詞否認犯罪，辯稱：當時其要去找王泰山（綽號豬尾），
    因王泰山有以新臺幣（下同）800元之價格請我代買茶葉，
    但沒有看到王泰山，就將茶葉交給住在附近的郭榮元，請他
    將茶葉轉交給王泰山，但沒有提到我要選里長的事情，因為
    郭榮元是支持對方候選人張楊銘等語。
二、被告施呈林確有交付扣案之茶葉2罐：
    查戶籍址在○○區○○路、就系爭選舉為有投票權人之郭榮元於
    107年9月19日至新北市政府警察局林口分局泰山分駐所製作
    筆錄，同日並帶同員警返回住處查扣被告施呈林於107年6月
    間在郭榮元住處所交付之茶葉2罐（共1斤），被告施呈林並
    不否認，證人郭榮元於警詢陳述明確（見選他字卷第7至9頁
    筆錄），並有茶葉2罐扣案為憑，且有郭榮元取出茶葉予警
    員扣案之監視錄影畫面翻拍照片、扣案茶葉照片、該分駐所
    扣押筆錄及扣押物品目錄表在卷可稽（以上依序見選他字卷
    第11至19頁、第61至72頁、第43至47頁），是起訴書所謂「
    紅色包裝之茶葉禮盒」，實係市售常見之茶葉包裝，即以立
    型硬紙盒裝之阿里山茶葉2包（均未拆封），再裝入同包裝
    款式及品名之手提紙袋內；且經原審當庭勘驗，該外盒有污
    損情形，其內茶葉每包重量約300公克（見原審卷一第201、
    202頁勘驗筆錄、第239至247頁附圖）。
三、郭榮元歷次偵審證詞有疑且欠缺足夠補強：
  ㈠證人郭榮元於107年11月13日調詢時證稱：「因為施呈林當時
    已經宣布要參選○○區○○里里長，平時在里內街道都會向里民
    拜票尋求支持，遇到我也是會跟我拜票，所以雖然施呈林當
    天送我茶葉時沒有向我拜票，但我心裡明白他的用意是要我
    投票支持他參選○○里里長，我就直接把茶葉收下」等語（見
    選偵字第25號卷第19頁筆錄），但經原審勘驗該次錄音光碟
    （見原審卷二第370至371頁勘驗筆錄），郭榮元就被告施呈
    林交付茶葉當時之情形及其是否知悉被告施呈林要參選里長
    等情，其係證稱：
    調：啊那時候是沒有說什麼？但他至少有這種說法，說是  
        什麼原因，他有一個理由吧？
    郭：沒有。你如果說理由，因為我本身是開廟的，常常人
        家都送茶葉給我。人都說這給大家信眾喝。就是這個意
        思啦。
    調：嗯、喔～。
    郭：我那邊茶葉常常都是別人送我的。
    調：所以你的意思是他這樣拿來也是這樣？
    郭：很正常啊。
    調：你也不會說不好意思，不要收？
    郭：不會，因為我這...人家是要給信眾喝的。我怎麼可以 
         說我不要？
    調：放在你那裡泡茶給人喝。
    郭：對、對、對。
    調：對啊，照你這樣說，他後來，但是他是我們瞭解他是5 
        月18日就宣布要來選，這次要來選耶？
    郭：宣布是我那時候聽的，聽人說的，我怎麼會知道。
    調：你事後才知道的，那我們這樣說，他來找你的時候應該
        是宣布要選了你不知道而已。
    郭：對，我不知道，真的。
    調：他拿來之後你才聽到別人說他之前什麼時候就說要選、
        他要參選，對嗎？是不是這個意思？
    郭：對、對。
  ㈡由上開原審勘驗結果可知，證人郭榮元於調詢中已明確證稱
    被告施呈林交付茶葉時，未曾有任何言語表示，因郭榮元自
    己開設廟宇，常常有人贈送茶葉提供信眾飲用，其認為施呈
    林就是這個意思，及其是事後才聽說施呈林要參選里長，收
    受茶葉當時並不知情等語，上開調詢筆錄就此重要事項之記
    載顯與郭榮元之回答有所出入，自應以上開原審勘驗結果為
    準。
  ㈢證人郭榮元另於107年11月13日偵查時具結證稱：當時約下午
    1時，施呈林來我家敲門，就送我茶葉，裝在1個紙袋內，裡
    面有2個紙的四方盒茶葉，沒說什麼，就拿給我，我就收下
    。他拿來，轉頭就走了。我有開宮廟，我以為施呈林要送給
    信眾喝，就收下了。我收茶葉時不知道他選里長，後來知道
    就把茶葉送到警察局等語（見選偵字第25號卷第206、207頁
    筆錄）；其於原審審理時亦結證稱：107年5月時下午1點施
    呈林來敲門，當時我在睡午覺迷糊中，施呈林拿袋子裡有兩
    包茶葉給我，回頭就走了。我不知道施呈林當時說什麼，我
    聽不懂，東西放了我就繼續睡。因為我開宮廟很多信眾也常
    常送我茶葉，我以為他要給我的宮廟因為常有人來泡茶，要
    給我泡的，所以我才收下。茶葉放著我就忘記了，都沒用到
    ，之前施呈林也沒有來過我家，也沒送過我東西。後來也沒
    有人來跟我要茶葉。收到茶葉前我有聽過施呈林要選里長的
    風聲，警員問我說是不是有收人家給的茶葉，我就把茶葉提
    供給警員等語（見原審卷二第18至27頁筆錄）。
  ㈣綜觀證人郭榮元上開於調詢、偵訊及原審審理中所證，其對
    於被告施呈林交付茶葉時，未曾有任何與選舉有關之言語表
    示，其當時不知施呈林要參選里長，即便有聽到風聲，亦非
    確知此事，並因郭榮元自己開設宮廟，常常有人贈送茶葉供
    信眾喝，因而認為施呈林所交付之茶葉，亦是欲提供給信眾
    飲用，而其係事後才知悉施呈林要參選里長等情，前後證述
    一致，是被告施呈林在交付茶葉時既沒有提及要選舉里長，
    也沒有明示、暗示要拜託郭榮元支持之意，則被告施呈林是
    否有行求選舉賄賂之意思，已有疑問；況郭榮元主觀上始終
    認為被告施呈林拿茶葉來之目的係要給宮廟之信眾喝，並未
    認知到贈送茶葉係作為投票給被告施呈林之對價，衡情被告
    施呈林贈送茶葉之目的容有多端，自不能憑此遽認必然係作
    為賄選之用途或證立茶葉乃賄選之對價。
  ㈤至證人郭榮元於107年9月19日警詢時雖曾證稱：施呈林於107
    年6月間送我2罐共1斤的茶葉，當時他已經宣布要參選○○里
    里長，所以他拿茶葉來尋求我的支持，當時他沒有對我說什
    麼，可是我知道他的用意是要我支持他，因為他當時還沒有
    登記參選，所以我就收下了，但我不敢拿來使用都放在家中
    等語（見選他字卷第7至9頁筆錄）；然其既稱被告施呈林於
    交付茶葉禮盒時沒有說什麼，核與其嗣後歷次所證相一致，
    卻又稱施呈林拿茶葉來尋求其支持、知道施呈林之用意是要
    請其支持云云，所證自係其個人推測之詞，參酌郭榮元於偵
    查時證稱：「（問：即使當時不知道，是否收到後不久聽到
    施呈林要選里長，知道茶葉是要你支持他？）是」（見選偵
    字第25號卷第207頁筆錄），暨卷內雖有被告施呈林臉書於1
    07年5月18日表明自己為系爭選舉之參選人之公開動態（見
    同選偵字卷第23頁），但無法證明郭榮元收受茶葉之確切日
    期，及其是否有透過此一動態得悉被告施呈林將要參選，益
    徵郭榮元確有可能係於收受茶葉後聽說被告施呈林要參選里
    長，始自行連結臆測被告施呈林先前交付茶葉之動機、目的
    ，但除其個人主觀推測外，並無其他補強事證可佐，自無從
    執為不利被告施呈林之事證。
  ㈥公訴檢察官於本院審理中雖聲請勘驗郭榮元㈠之調詢筆錄從「
    （問：承上，施呈林致贈你茶葉時，有無尋求你投票支持渠
    競選○○里里長？）」以下之問答（見選偵字第25號卷第19至
    21頁筆錄），然該等問答中郭榮元所提到：送茶葉之後沒幾
    天，在住家附近碰到施呈林，施呈林向其拜票尋求支持；這
    次是施呈林第一次致贈東西給自己；被泰山分駐所約談時，
    便將茶葉交給該所，但沒有將被約談之此事告知他人；施呈
    林交付茶葉時，沒有說要轉交給鄰居王泰山等節，其先後於
    偵訊或原審作證時具結證稱：收茶葉後沒幾天有遇到施呈林
    及其競選人員，有發面紙，拜託我支持；這一次以前，施呈
    林沒有送過任何東西；那天我不知道施呈林說什麼，我聽無
    （台語），我還穿著內褲，他拿給我就走了，我想放著沒關
    係一定是要給信眾喝的等語甚明（詳㈢之筆錄出處），顯見
    該等未經原審勘驗之調詢證述內容，均有嗣後偵訊或原審審
    理中之具結證詞為憑，並無前後不一致之處，自無另行勘驗
    之必要；且從內容本身觀之，郭榮元於調詢中曾認為施呈林
    送茶葉與選舉有關，亦曾於院訊時認為一定是要給信眾喝，
    既然其推測之原因，客觀上均存在其可能性，檢察官自無法
    逕由其上開調詢陳述證明茶葉與賄選間之對價關係，何況贈
    茶數日後兩人之碰面，僅係被告施呈林及其團隊公開對選民
    尋求支持之尋常拜票行為，並非私下請託或曾當面提及茶葉
    之事，尚無法將之與所贈茶葉建立起明確之不法因果關係，
    且縱使被告施呈林所辯有交代郭榮元茶葉要轉交給王泰山乙
    節，被告施呈林無法有所舉證，依郭榮元上開證詞，亦可能
    係郭榮元午睡中突然被叫醒沒注意聽、穿著內褲急著進屋或
    睡醒後忘記等，是即便證人郭榮元曾有前揭未經原審勘驗之
    調詢陳述，仍無法排除對被告施呈林為有利認定之可能性。
四、另證人賴星瑞雖於調詢及偵查中均證稱：107年5、6月間有
    看到施呈林送茶葉給郭榮元，因為郭榮元有泡茶習慣，施呈
    林就拿出2罐1斤的茶葉給郭榮元，要給郭榮元泡茶用，施呈
    林也向郭榮元表示要請他投票支持選○○里里長，郭榮元就說
    好，也有收下茶葉云云（見選偵字第25號卷第95、191頁筆
    錄）。然其於原審審理時則證稱：其沒有看過施呈林送茶葉
    給郭榮元，也不知道施呈林與郭榮元是否認識等語（見原審
    卷二第208頁筆錄），是其前後證述顯然不符，已有瑕疵，
    且被告施呈林與證人郭榮元分別陳稱並無其他人在場、賴星
    瑞不在場甚明（見原審卷一第34頁、卷二第24、25頁筆錄）
    ，檢察官並未提出其他積極證據佐證賴星瑞偵查中所述為真
    ，自無法採為被告施呈林確有賄選行為之積極證據。
五、綜上所述，此部分檢察官所舉證人郭榮元、賴星瑞偵查中之
    證詞及扣案茶葉等相關事證，僅足以證明被告施呈林有交付
    茶葉與郭榮元之事實，然被告施呈林交付茶葉之動機、目的
    ，可能性不只一種，檢察官所舉上開事證，無從充分證明被
    告施呈林主觀上係出於行賄之犯意，以該茶葉為對價，行求
    證人郭榮元為投票權之一定行使，容有其他合理懷疑存在（
    給郭榮元開設宮廟之信眾飲用），檢察官又無其他積極舉證
    ，無論被告施呈林所辯是否屬實，均不能據以認定被告施呈
    林有此部分投票行求賄絡之犯行，自難以公職人員選舉罷免
    法第99條第1項之罪相繩。原審同此認定而為被告施呈林此
    部分無罪之諭知，經核並無違誤。  
六、檢察官上訴時雖謂：郭榮元於原審審理中證詞（如：希望對
    我的身分保密等語），可見其對於被告施呈林有所忌憚，又
    自認不妥才把茶葉交給員警，自不能盡信其院訊證詞；郭榮
    元確實於收受茶葉時知悉被告施呈林欲競選里長，平日2人
    又無互動或贈禮，在贈送茶葉之互動過程中，郭榮元自可知
    悉該茶葉係為影響投票權行使之對價，被告施呈林辯稱要轉
    交給王泰山云云，亦非事實，原審為無罪認定有誤。
七、然查，檢察官所引為本案卷證之證人郭榮元107年11月13日
    調詢筆錄，郭榮元明確表示，沒有將到分駐所接受約談並交
    出茶葉之事告訴他人（見選偵字第25號卷第20頁），又何來
    因對被告施呈林有所忌憚而在該次詢問翻供或維護被告施呈
    林之可能，且該次調詢中，郭榮元自己陳稱：真要說個送茶
    的理由，我那邊別人送茶都是要給宮廟的信眾喝，這很正常
    （詳㈠），檢察官自不能無視於此而認郭榮元另自行推測可
    能與選舉有關，便認被告施呈林主觀上有行賄犯意；至於被
    告施呈林即便與郭榮元平日並無私交或互動，但郭榮元在當
    地開設宮廟，對被告施呈林等里民而言，當無不知之理，被
    告施呈林贈送一定量或價值之茶葉讓郭榮元泡給信眾喝，在
    別無與選舉相關之請託支持等言行之情況下，依據貳、二之
    說明，衡諸當今社會實況常情，亦無法遽認此為賄選之對價
    ，或因此認為被告施呈林必有賄選犯意，其被訴犯嫌依然證
    據不足，是公訴人此部分上訴，為無理由。
伍、公訴事實壹、二關於被告蘇朝培部分：
一、被告答辯：
  ㈠訊據被告施呈林固坦承其有拿茶盤到被告蘇朝培家中，但堅
    詞否認犯罪，辯稱：我完全沒有拿茶葉送給蘇朝培，只是因
    為當時我的競選服務處成立，我打電話問說蘇朝培可否借我
    寄放發財車，才跟蔡坤標一起過去蘇朝培那邊借停，停好發
    財車後我發現車後有一個向蔡坤標借用的茶盤，就想說也一
    併借放在蘇朝培那邊，沒有提到選舉要投給我的事情，且茶
    盤也很老舊等語。
  ㈡被告蘇朝培亦否認犯罪，坦承被告施呈林有拿茶盤過來，但
    辯稱：我沒有收到施呈林送茶葉禮盒，茶盤一組是施呈林跟
    蔡坤標一起拿過來寄放的，他們說是有茶盤想要寄放，我說
    好，他們之前也沒有先電話說何時過來，我沒有跟他們提到
    說里長選舉時要支持誰，也沒有跟施呈林講到話等語。
二、被告施呈林確有交付扣案之茶盤，但起訴書所稱交付之茶葉
    並未扣案：
  ㈠查戶籍址在○○區○○路、就系爭選舉為有投票權人之被告蘇朝
    培，經法務部調查局新北市調查處人員持搜索票於107年11
    月13日至其住處執行搜索，被告蘇朝培主動提供茶盤1個供
    扣案，被告施呈林對此並不爭執，被告蘇朝培於警詢陳述明
    確（見選偵字第25號卷第27頁筆錄），並有茶盤1個扣案為
    憑，且有搜索票、搜索扣押筆錄、扣押物品目錄表及扣案茶
    盤照片在卷可稽（見警聲搜卷第99至109頁、上開選偵字卷
    第251頁）。
  ㈡該扣案茶盤經檢察官勘驗認外觀良好，材質係實木，需兩位
    法警一起搬，相當沉重，其中一端有簡易水龍頭出水口可供
    排水之用，旁邊還有一個可供放茶壺圓形軌道放置處，長約
    100公分、寬約42公分、高約6公分（見上開選偵字卷第455
    頁以下檢察官勘驗筆錄及附圖）。然經原審當庭勘驗該茶盤
    ，結果略以（見原審卷一第200、201頁勘驗筆錄、第205至2
    13頁附圖）：
    ①測量：
      1.重量：11.5公斤（如圖1）。
      2.長邊：96公分（如圖2 、3）。
      3.短邊：43.5公分（如圖4 、5）。
      4.高度：含腳墊8.6公分，木頭厚約6.4公分（如圖6）。②
    外觀：
      1.茶盤材質為原木上漆，形狀為偏橢圓之不規則形（如圖
        7，以下茶盤正面方位以圖7為基準），正面右下有一圓
        形軌道可供放置茶壺及流水，右上為豌豆形狀之下凹置
        物區，左側為竹製網格狀集水處，下側有一個排水閥，
        背面有4個腳墊（如圖8，以下所述茶盤背面方位以圖8
        為基準）。
      2.茶盤正面外緣處及側面，有多處掉漆缺損傷痕（如圖9
        至12），圓形軌道有茶漬殘留（圖13），右側竹製網格
        由下往上第五橫排右側斷裂（圖14）。
      3.茶盤底部中央有2處明顯損傷（如圖15、16），茶盤背
        面左側邊緣，有1處掉漆缺損傷痕（如圖17）。
  ㈢因被告施呈林稱茶盤排水網有破，本院請其當庭指出並拍照
    附卷（見本院卷第231頁照片），比對後即係原審勘驗筆錄
    「右側竹製網格由下往上第五橫排右側斷裂」（圖14）。  
  ㈣至於起訴書雖謂被告施呈林同時交付「茶葉禮盒1盒」與被告
    蘇朝培，然本案並無該「茶葉禮盒1盒」經警查扣，被告2人
    亦始終否認有交付、收受何等「茶葉禮盒1盒」，而檢察官
    又認此乃被告施呈林所交付賄賂之標的之一，自應由檢察官
    明確舉證被告2人確有某「茶葉禮盒1盒」之交付與收受，先
    予敘明。
三、證人賴星瑞偵查中證詞明顯可疑：    
  ㈠公訴人此部分主要之舉證為證人賴星瑞之偵查中證詞，其於
    調詢時證稱：施呈林有送茶盤與茶葉給我親舅舅蘇朝培，於
    107年6、7月間，有一天晚上我去找蘇朝培，在他家聊天，
    然後施呈林也來找蘇朝培，施呈林跟1個男性友人就帶著2罐
    茶葉與1個茶盤，就說要送給蘇朝培，要蘇朝培投票支持他
    ，也向我尋求支持云云（見選偵字第25號卷第95、96頁筆錄
    ）；及其於偵訊時證稱：施呈林親自去蘇朝培的住處送蘇朝
    培茶葉及茶盤，但蘇朝培收的茶葉當下就喝掉了，當時我也
    在場。施呈林送茶葉、茶盤給蘇朝培時，施呈林有說支持一
    下，蘇朝培一樣說好阿。施呈林就說他要選里長，拜託蘇朝
    培支持一下，意思就是要蘇朝培投票給施呈林云云（見上開
    選偵字卷第192、193頁筆錄；上開調詢及偵訊之詳細問答內
    容見原審卷二第322至353頁、第395至403頁勘驗筆錄）。
  ㈡然證人賴星瑞於原審審理時則結證稱：我在蘇朝培家看過一
    次扣案茶盤，那不是人家拿來寄放的嗎？當時我一去蘇朝培
    家就看到這個茶盤，因為就放在蘇朝培家的桌上，大家去都
    看得到。我不知道茶盤從何而來。我沒有看過施呈林送茶葉
    給別人等語（見原審卷二第208、212、215、216頁筆錄）。
    與㈠互核後，足見證人賴星瑞就有無親眼見到被告施呈林交
    付茶盤，及被告施呈林究竟有無交付茶葉與被告蘇朝培之重
    要事實，前後證詞顯然不一，茶葉部分亦無茶葉、包裝袋、
    外罐、提袋等物扣案可佐，賴星瑞偵查中證詞並無明確補強
    ，已難遽以採信；且衡諸常情，一般罐裝之茶葉數量（如郭
    榮元之該種茶葉，1袋便有300公克；賴星瑞亦稱：1罐大概
    半斤），顯非能於短時間沖泡完畢，若謂2罐茶葉能於交付
    當時即盡數飲用完畢，除非在場人數眾多或飲茶時間甚長、
    飲用習慣異於常人等特殊原因，否則實與常情事理不合，故
    賴星瑞偵查中所言「蘇朝培收的茶葉當下就喝掉了」云云，
    顯不合理。
  ㈢另再參酌證人即與被告施呈林一同載送茶盤至被告蘇朝培住
    處之蔡坤標於原審審理中之證詞，其並未提及寄放茶盤時賴
    星瑞有在場（見原審卷二第127頁以下筆錄），核與賴星瑞
    前開偵查中證述不符，被告2人均始終堅詞否認賴星瑞曾在
    場看到其等交付與收下茶盤，檢察官又別無積極舉證，則賴
    星瑞是否有在場親自見聞被告施呈林交付扣案茶盤甚至所謂
    茶葉2罐與被告蘇朝培，顯有疑問，其㈠之偵查中證詞，瑕疵
    顯而易見，自難採為不利被告2人之事證，公訴人所謂「茶
    葉禮盒1盒」之交付與收受，無從單憑賴星瑞之偵查中證述
    加以證明，更無從認定被告2人有何透過「茶葉禮盒1盒」為
    選舉行賄與受賄之事。
四、扣案茶盤之交付當有可能為被告施呈林所寄放：
  ㈠證人蔡坤標於調詢及偵訊時均證稱：我於107年7、8月間有借
    茶盤給施呈林，有一天施呈林打電話跟我說他覺得茶盤太大
    ，要自己去買小型的鐵茶盤，並把我借他的放在發財車上面
    ，施呈林要我把茶盤載回去，那陣子我有工作在趕就沒有去
    載茶盤。剛好施呈林要把發財車放在蘇朝培那邊，就開著開
    財車把茶盤也載過去，後來發財車也停在蘇朝培住處。後來
    怕茶盤淋濕，蘇朝培太太才把茶盤拿進去。但當時我不在場
    ，搬運茶盤的事情我都不太清楚等語（見選偵字第25號卷第
    87至92、279至284頁筆錄）；而扣案茶盤確是證人蔡坤標承
    攬房屋修繕工程時之屋主丟棄之物，亦據證人即屋主蔡碧花
    於原審審理時證述屬實（見原審卷二第135至138頁筆錄）。
    是證人蔡坤標就其有將茶盤借給被告施呈林，事後被告施呈
    林又將該茶盤寄放在被告蘇朝培處等重要事實，歷次證述均
    一致，核與被告2人所辯相符，足見被告2人辯稱扣案茶盤是
    被告施呈林向蔡坤標借用，並暫時寄放在被告蘇朝培住處等
    情，並非無據。
  ㈡雖證人蔡坤標於偵查中表示被告施呈林寄放茶盤時，自己並
    不在場，然其業於原審審理中解釋此節，證稱：其與被告施
    呈林一起開發財車過去，當時因為趕工作很忙，車開去就趕
    快走我沒有想到那麼多。之前講的是我跟施呈林開發財車去
    ，我騎摩托車跟在後面，然後我載施呈林回家再去趕工作等
    語（見原審卷二第130、133頁筆錄），是蔡坤標偵查中所述
    之意，應係指其於當日確有到場，但時間短暫即離開現場，
    故其於偵查中證稱並未到場，衡情如因時間不長故印象不深
    刻致有所遺忘，亦與常情無違，況其自調詢之始，即就被告
    施呈林確有寄放茶盤之重要事實詳為證述，由其證述之情狀
    觀之，若非其當時確有在場見聞，則無從如此詳細證述寄放
    茶盤原因，檢察官既將蔡坤標偵查中證詞引為本案此部分之
    積極證據，又未能另行舉證證明寄放茶盤之事不存在以充分
    釋疑，則蔡坤標之上開歷次證詞，當可作為有利被告2人認
    定之依據。
  ㈢再就扣案茶盤之客觀狀況觀之，證人蔡碧花於原審審理時證
    稱：蔡坤標在107年左右有到我家幫忙整理房屋，扣案茶盤
    就是我家不要的茶盤，大約30多年前我先生買的，都沒在用
    就不要了，我就放在家裡，要整理時就叫蔡坤標幫我們將不
    要的東西搬走丟掉，蔡坤標也沒有說茶盤他會如何處理等語
    （見原審卷二第135至137頁筆錄）；另依二、㈡、㈢之偵審勘
    驗結果，檢察官雖謂該茶盤「狀況良好」，然該茶盤極為笨
    重、外觀多所缺損、排水網斷裂亦係事實，並非如檢察官於
    本院所言只是破一小截木條而已，且卷內並無任何被告蘇朝
    培喜愛收藏古董、舊物，甚或對該茶盤曾表示喜愛等事證，
    則被告施呈林獨獨贈送明顯有長年使用痕跡之舊茶盤與被告
    蘇朝培，作為公訴人所謂賄選之標的，但對里上其他有投票
    權人均未如此，復與一般係以交付完善包裝之禮品以請託他
    人支持特定候選人作為賄選禮物之情形有別，此點亦無合理
    解釋；何況被告施呈林於本院詳細說明：因為要選舉，競選
    總部準備要成立，蔡坤標借了這個茶盤讓里民可以來總部泡
    茶聊天，但後來放進拼裝好的總部桌上，發現太大了（按該
    茶盤長度將近100公分），所以再去買個小的茶盤，大的這
    個茶盤暫放發財車上；後來開發財車要去蘇朝培家的露天空
    地借停，發現下雨時車斗上的茶盤會被淋濕，雖然蔡坤標當
    天也有去，但他騎50CC小機車難載茶盤，所以將茶盤暫時借
    放在蘇朝培家（見本院卷第222至224頁筆錄），所述並無重
    大悖於常情事理之處，反而適足以解釋全案為何僅有被告蘇
    朝培此部分出現茶盤之原因，且有蔡坤標相一致之歷次證詞
    為憑，自應認此茶盤僅係寄放之事，確有所本，公訴人無法
    排除其可能性。
五、是以，被告蘇朝培住處雖扣得上開茶盤，但依現有事證，難
    認該茶盤為被告施呈林賄選之對價物，與投票權之行使並無
    任何關連，賴星瑞偵查中之證詞，多處瑕疵至為明確，被告
    2人所言暫時寄放乙節，確有其可能性，公訴人無法舉證加
    以排除，而所謂「茶葉禮盒1盒」，亦僅有賴星瑞單一證詞
    ，毫無其他補強，則扣案茶盤之交付者即被告施呈林，難認
    主觀上有何不法行求、交付賄犯意，收受者即被告蘇朝培，
    亦無從認定主觀上有何不法收賄犯意，其等被訴之罪嫌均無
    法充分證明至毫無合理可疑之證明程度，罪嫌自屬不足，僅
    涉及此部分之被告蘇朝培，自應為無罪之諭知。經核原審就
    此部分所為之相同認定並無違誤。
六、檢察官上訴時雖謂：賴星瑞指證歷歷，其院訊證詞不無受到
    被告施呈林影響之可能性，且賴星瑞偵訊中陳稱茶葉應該只
    有1包，不是2包，當天喝完並非不可能，另蔡坤標之老闆為
    被告施呈林，迴護難免，蔡坤標忘記交付茶盤當日自己是否
    在場，並非合理，被告蘇朝培家境並不富裕，扣案茶盤對其
    應有一定之經濟價值，市價可能幾千甚至上萬，自可作為選
    舉賄賂之財物，原審為被告2人無罪諭知，認定事實及證據
    之論斷顯然有誤。
七、然而，檢察官未能舉證，徒以臆測方式認定上開證人對被告
    施呈林有利之證詞均係受到其施壓或對其刻意迴護，已非有
    據，即便賴星瑞所言之茶葉只有1包，區區2、3人又如何做
    到一次泡完300公克或半斤茶葉，且茶葉部分始終僅有賴星
    瑞之單一證詞，毫無任何其他補強，另寄放扣案茶盤之事，
    現有卷證既然無法完全排除其可能性，檢察官自應本於實質
    舉證責任，承擔不法事實無法充分證明之不利益，原審所為
    被告2人此部分被訴犯嫌無法成立之論斷，合於貳、一之證
    據裁判原則及無罪推定原則，自屬可以維持，檢察官此部分
    之上訴，為無理由。
陸、公訴事實壹、三關於林滄明部分：
一、被告答辯：
    被告施呈林坦承其有拿1斤的茶葉給林滄明，但否認犯罪，
    辯稱：我有在107年6、7月間過去林滄明家裡幫他修理水塔
    ，修好後我就拿錢走了。當晚又去找林滄明泡茶，跟林滄明
    聊到水塔修理的事，後來茶葉泡完，我就說不然我回家拿我
    的茶葉過去泡看看，就拿1斤的茶葉給林滄明，我沒有提到
    說選舉要支持我，林滄明也是對手張楊銘的競選總幹事，我
    也不會跟他講這個等語。
二、被告施呈林確有贈茶之舉，但茶葉未經扣案：
    查戶籍址在○○區○○路、就系爭選舉為有投票權人之林滄明於
    107年6月間由其妻林童汶琪收下被告施呈林送來住處之茶葉
    兩袋（4兩裝），並稱茶葉袋沒有用盒子裝，也沒有手提袋
    ，被告施呈林坦認送茶葉之事，證人林滄明對此於調詢時陳
    述明確（見選偵字第25號卷第47頁筆錄），但經調查員於10
    7年11月13日前往林滄明住處執行搜索，並未扣得上開被告
    施呈林所送之茶葉，其經扣案之茶葉5罐（未拆封3罐、已拆
    封2罐）並非被告施呈林所送，與本案無關（見上開選偵字
    卷第42頁林滄明調詢筆錄，該茶葉5罐亦與郭榮元提出扣案
    之茶葉不同款，見原審卷一第201頁勘驗筆錄、第215至237
    頁附圖），合先敘明。
三、證人林滄明偵查中證言具有明顯瑕疵：
  ㈠證人林滄明於107年11月13日調詢時證稱：施呈林有拿茶葉到
    我住處，當時我不在家，由我太太林童汶琪收下，施呈林向
    她表示這次要出來參選里長，可否支持他，我返家後，我太
    太有將此事轉達給我知道等語（見選偵字第25號卷第47頁筆
    錄）。
  ㈡然經原審勘驗上開調詢光碟（詳見原審卷二第372至381頁勘
    驗筆錄），林滄明就關鍵事項先後為下列回答：
    調：是這樣啦，這個陳正雄，就是你的巡守隊副隊長，他今
        天也有在林口，他今天也有做筆錄啦，他說，這個，施
        呈林有向○○裡的里民劉文良、林滄明、郭榮元贈送茶
        葉，與你前述沒有收到茶葉不符，你怎麼解釋？
    林：啊我就沒拿啊。
    調：確定？
    林：確定啦。（省略）
    調：你這樣講到時候前後矛盾我就不管你了喔。
    林：不然要怎麼講，我就真的沒有拿到茶葉，沒有跟人收  
        到東西。對吧？（省略）
    調：你如果一直堅持否認的話，到時候檢察官把你當作這
        個、當作涉嫌人就…，到時候刑期就不會幫你考量了。
        你如果願意配合我們的話他會幫你考量，因為我們說，
        我們已經跟你講得很清楚，重點不在你啦。
    林：沒有啦！我沒關係。（省略）
    調：好好好，陳正雄所述不是事實啦吼。
    林：就黑白侮辱啊。哩勒。(省略）
    林：啊你說的，說不定我老婆把我拿去，不知道拿去哪裡我
        也不知道，我要問。
    調：沒有啊、不是啊，啊你…
    林：我本身，我沒拿啊。(省略）
    調：你說你不可能，如果有家人代收事後會跟你講。
    林：對啊，如果有人拿東西，他們會我講。
    調：你現在又說要回去跟你老婆說？
    林：我是想說回去，不然去給他問個實在，沒有，我就沒
        有，對不對。我是真的很冤枉，我不會騙你。（省略）
    調：你現在…我跟你講啦，大家都是在那邊鄰居啦，雖然我
        跟你講，雖然你是支持張楊銘的啦，但是今天講施呈林
        拿一個禮物去送你，你也不會說拒人千里之外，反正鄉
        下，拿了就拿，但是，是不是？
    林：實在說，我…（省略)
    林：這樣說拿2斤是「豪洨」啦！
    調：絕對是，所以我就跟你講啊。
    林：4兩的2個，2落，跟小袋子這樣。
    調：我沒有，他拿半斤的拿2個啦。
    林：不是、不是、不是，不可能。（省略)
    調：最多這樣是4兩？
    林：4兩啦，啊。
    調：他拿是4兩的？
    林：對啦。（省略）
    林：你現在要我說實在話我就坦白跟你說。
    調：4兩的2盒是不是？
    林：對。
    調：啊是誰、誰…？啊你不在家？
    林：我不在家。
    調：誰收的？
    林：啊就拿去放在我家桌上，回家我老婆在說…。
    調：放在桌上？
    林：嘿。
    調：你家總是有人在啊。
    林：我老婆他們在泡茶嗯。
    調：阿茶葉咧？茶葉現在放哪？
    林：我拿去都泡掉了。
    調：拿去哪裡？
    林：活動中心啊。（省略）
    調：所以我跟你講，因為今天我們來的這幾個大家都講出  
        來了，我當然也要講出來啊，不講出來不是我死嗎？
        是不是？
    林：我現在意思是說不能害他們去死，對不對？道義上是不
        是這樣講？（省略)
    調：他來的時候有沒有任何表示說什麼？
    林：來幫忙的。意思說他之後要選舉要幫忙。
    調：他說要選舉請你多幫忙一下是不是？
    林：是。
    調：這樣才符合啦呴。（省略）
    調：幫忙參加他的競選團隊是不是？
    林：對。
    調：另外也多支持啦？他有沒有跟你太太講說等你先生回來
        要跟他講一下？
    林：有啊，我回來後我太太東西放在桌上沒收，我太太沒
        有在管事情。（省略）
  ㈢依據上開本院節錄之原審勘驗筆錄重點，證人林滄明於調查
    局證述情形，確先否認有收到被告施呈林贈送之茶葉，後經
    調查員多次不斷詢問，並提示被告施呈林業已承認有交付茶
    葉，證人陳正雄亦如此證述，林滄明始為上開證詞，然就被
    告施呈林贈茶之際究竟如何向實際收受之人即林滄明之妻林
    童汶琪表示，林滄明所言「來幫忙的」、「之後要選舉要幫
    忙」究係何意？是如調查員所述幫忙參加被告施呈林之競選
    團隊並多支持？或有何其他意思？林童汶琪事後是否有如實
    、完整轉達或僅簡單告知被告施呈林送茶葉過來？林滄明均
    未能加以明確指述，尤其，調查員亦知林滄明是支持被告施
    呈林之競選對手張楊銘，被告施呈林辯稱不可能去賄賂張楊
    銘之競選總幹事，確有其根據，因而產生合理懷疑，且調查
    員反覆提及之陳正雄，經查，其戶籍設在新北市○○區○○里，
    根本不在被告施呈林參選之○○里，於本案並非有投票權之人
    ，但調查員仍將之列為本案證人，由陳正雄於調詢時證稱有
    收到被告施呈林贈送之茶葉，欲尋求選里長之支持等語（見
    選偵字第25號卷第9、10頁筆錄），調查員後又將陳正雄列
    為被告移送，檢察官最後方以陳正雄非為本案有投票權之人
    而給予不起訴處分，則調查員於調查本案之初，是否將鄰里
    間尋常贈送茶葉無涉不法之情事，一律希望與系爭選舉產生
    關連而得以賄選案件進行偵辦，依卷存事證，確有此一偏頗
    傾向，且實質用以影響類如林滄明之調詢回答，自不能僅以
    林滄明上述語意不明之調詢回答作為被告施呈林確有賄選之
    唯一論據。
  ㈣此外，證人林滄明於偵查中證稱：107年6月間我在山上做事
    回家後，我太太有說施呈林拿2包茶葉過來，只有說拿茶葉
    給我泡。事後隔1、2天遇到施呈林，問我說要不要支持他我
    說好。我跟施呈林之前沒什麼往來，他也沒送東西給我過，
    但施呈林之前說要選里長，我心裡知道施呈林是要我支持他
    ，我也不好意思退還等語（見選偵字第25號卷第269至273頁
    筆錄）；於原審審理時則證稱：107年3、4月時，因為我太
    太有認識施呈林，有一次施呈林來我家修理水塔，修好後我
    太太就在我家泡茶給他喝，施呈林就說他回去拿茶葉來泡一
    起喝。他們泡茶差不多快結束時我就回來，我太太有說這是
    施呈林拿來泡的茶葉，我就一起泡茶，大概半小時而已，施
    呈林他們夫妻回去了，過程中施呈林沒有提到要選里長的事
    情等語（見原審卷二第218至229頁筆錄）。
  ㈤依上開㈠、㈣林滄明之歷次證詞，林滄明於調詢、偵訊及原審
    審理時雖均證稱被告施呈林有拿茶葉到其住處，交付予其妻
    林童汶琪，然其對於被告施呈林交付茶葉之時間、原因、被
    告施呈林是否、何時有請託投票支持等重要情節，歷次證詞
    均不一致或語意不明，此影響該茶葉與被告施呈林就系爭選
    舉是否有約為一定投票權行使之對價關係之構成要件事實，
    檢察官並未舉出其他事證加以補強、釋疑，證人林童汶琪於
    原審審理時亦證稱：我認識施呈林，但平時並無往來。107
    年4、5月間因我家水塔壞掉，我有請施呈林來修理，他說家
    裡有一泡茶好像不錯喝，他回去就拿一點差不多2、3兩的茶
    葉來給我泡，我們就只泡一泡而已，時間一下子而已，施呈
    林就回去了，他也沒有提到要選里長的事情。我後來有跟林
    滄明說施呈林拿一點點茶葉過來泡，泡完後剩下一點點等語
    （見原審卷二第230至235頁筆錄），核與被告施呈林所辯及
    證人林滄明之院訊證詞大致相符，既然林滄明始終支持被告
    施呈林之競選對手張楊銘，其夫妻又有何必要甘冒偽證罪追
    訴之風險刻意作偽證以迴護被告施呈林，況林童汶琪亦無法
    證實被告施呈林贈茶之際究竟提及何等與選里長有關之事或
    為如何之暗示，林滄明於偵查中證稱心理知道施呈林要我支
    持他等語，此僅係林滄明事後內心之單方面臆測或猜想而已
    ，無法用以證明被告施呈林主觀上確有交付選舉賄賂財物之
    犯意，是檢察官仍無法排除此部分之合理可疑，被告施呈林
    涉及此部分賄選事實之積極證據顯然不足。
四、從而，此部分無僅憑林滄明偵查中證述即認被告施呈林主觀
    上有何交付賄賂之不法犯意，亦難認被告施呈林所贈茶葉與
    系爭選舉有何不法對價關係可言，以前述陳正雄之案例等卷
    存事證，無論是否為本案有投票權之人，鄰里間贈送茶葉未
    必均事涉不法，衡諸社會實況與常情，被告施呈林所辯贈茶
    與系爭選舉無關，容有其合理性存在，檢察官既未能充分舉
    證，自無法對被告施呈林論以賄選罪嫌。經核原審就此部分
    認定，與本院認定相同，並無違誤。
五、檢察官上訴雖稱：林滄明於調詢中已明確證述，其與林童汶
    琪之院訊證詞明顯不符，被告施呈林又未在押，林滄明於法
    院作證顯然刻意維護被告施呈林，被告施呈林與其夫妻並無
    交情，卻於宣布參選後贈茶，其不法對價關係至明，原審上
    開論斷顯然有誤，林滄明既已認罪獲得緩起訴處分，如被告
    施呈林獲判無罪，論理上顯然失衡等語。
六、然查，林滄明雖獲檢察官為緩起訴處分，但此乃檢察官於偵
    查中之法定裁量權限，但法院審理應以調查證據之結果為斷
    ，並不受其拘束，並無類此疑似處於行賄、受賄之對向犯關
    係之雙方，收受財物方被認定受賄而接受緩起訴處分，交付
    財物方便應認定係行賄而應判處有罪，端視檢察官於起訴後
    是否善盡舉證責任而由法院依積極證據裁判之，檢察官上開
    說法，並非可採；且綜參卷存事證，檢察官徒憑被告施呈林
    並未在押便遽認林滄明夫妻對其有利之院訊證詞非真，顯然
    出於臆測，且林滄明為被告施呈林競選對手之總幹事，選前
    對之行賄是否符合常理，檢方始終未能加以釋疑，本院自無
    法就此部分形成毫無合理可疑之有罪心證，是檢察官之此部
    分上訴，亦無理由。
柒、公訴事實壹、四關於劉文良部分：  
一、被告答辯：
    被告施呈林自承有拿2罐即1斤的茶葉給劉文良，但否認犯罪
    ，辯稱：我常常都有去劉文良的宮廟泡茶，這次我去找他時
    ，就有跟他說他的宮廟人很多要茶葉，就拿2罐茶葉給他，
    希望宮廟委員的事情他可以幫忙處理，因為劉文良是對手張
    楊銘的競選主要幹部，我當然不會拿東西請他們支持我等語
    。
二、被告施呈林確有贈茶之舉，但茶葉未經扣案：
    查戶籍址在○○區○○路、就系爭選舉為有投票權人之劉文良於
    107年7、8月間收下被告施呈林送來住處樓下之茶葉兩盒共1
    斤，並稱茶葉是讓其帶去聖王宮泡茶，已經泡完了，包裝袋
    跟盒子都已丟棄，被告施呈林坦認送茶葉之事，證人劉文良
    對此於調詢時陳述明確（見選偵字第25號卷第34、35頁筆錄
    ），經調查員於107年11月13日前往劉文良住處執行搜索，
    並未扣得上開被告施呈林所送之茶葉，先予敘明。
三、無從以劉文良偵查中之證詞認定被告施呈林賄選：
  ㈠證人劉文良於107年11月13日調詢時證稱：施呈林送我茶葉之
    前，我就有聽說施呈林要出來選里長，後來送茶葉時雖沒有
    口頭拜託我支持，但我大概知道他希望我支持的意思，所以
    簡短跟他說謝謝就離開等語（見選偵字第25號卷第36頁筆錄
    ）。然經原審勘驗該次調詢光碟（詳見原審卷二第382至395
    頁勘驗筆錄），劉文良重要回答節錄如下：
    劉：宮裡在泡比較複雜啦，大家買來，拿來，哪有注意到那
        麼多，現在是剛好在選舉才有你這麼敏感，不然普通也
        是…，早上進去也有拿給你看，罐子拿起來那個，那個
        人家也送5 斤來啊，也泡到好像剩下那罐而已。
    ...
    劉：對。去那裡（按指聖王宮)泡。泡的茶葉大家自己買
        的，好壞我怎麼會知道。對不對？在泡我們都說好的，
        大家都說不錯，不然嫌棄他，以後就都不買來了。
    ...
    劉：喔，這選舉這麼敏感，呵呵。
    ...
    調：施呈林要選里長有拜託你支持嗎？
    劉：沒有。
    調：沒有。
    劉：在路上走路的時候有啦哪會沒有，在路上有啦。之前選
        舉這些事我就不理會了，我本來選就都沒有理會了。不
        理會之後，有啦，「施ㄟ」有說要我掛他什麼，我不
        要，我說我就沒在管這些事情了。
    調：掛，要掛什麼？
    劉：掛副主委什麼的我也不知道，我就沒在…，到後來「阿
        銘仔(按指張楊銘)」才又叫，我說去找別人，他也是宮
        的委員啦。宮的委員啦，到後來他在叫，整群委員大家
        在說不然你去掛、去幫他忙，我才去，我去也才差不多
        1個多月，差不多1個多月前才加入他那邊而已。
    ...
    劉：忘記了，那很早，還沒、茶葉還沒，茶葉拿了之後很
        久，好像差不多1、2個月吧！那也不是「施ㄟ」說的，
        是他老婆和1個女生兩個人去，說不然你來幫我們掛個
        什麼這樣。
    ...  
    調：（送茶葉前）那時候在你孫女的咖啡店遇到你，有拜託
        你幫他忙嗎？
    劉：沒有啦，那我自己說，叫他別出來。
    調：他不是遇到人就說拜託支持？
    劉：沒有，那時候沒有。  
    ...
    劉：這茶葉拿給宮裡會有事情嗎？會有事情嗎？
    ...
    劉：茶葉拿去宮裡泡會有事情嗎？
    調：你如果有剩的有繳出來就沒事。
    劉：哪有剩。盒子都不見了哪有剩下。
    調：喝光光了。欸？施呈林說有做你們聖王宮的委員？
    劉：沒有啦，我本來就還沒給他加入啊，他有說說啦，就還
        沒有啊。
    調：他有說要加入做你們的委員，還沒加？
    劉：後來沒有啊。
    調：不然他怎麼說他是你們宮的委員？
    劉：他就說啊，說說我也還沒幫他入啊。還沒加進來。
    調：還沒喔？
    劉：算是我說，講是講，大家也說好，好啊，但是還沒加
        入。要等選舉結束啊。對不對。  
    ...
    調：所以他做你們的委員，表示他要出來選里長你早就知道
        了啊。
    劉：早就知道了啊，他選里長，就是他那時候還沒那個的
        啊。我早就知道他要出來了，在、在幾月時風…，有人
        在講不是他本身講的啦。
    調：嗯。
    劉：有人在講啦。
    調：人在講。
    劉：對啊。說黎明又有一個要出來這樣。我就不知道誰…。
    調：他是5月宣布嘛，是何時跟你說的？
    劉：差不多3、4個月前。
    調：3、4月的時候跟你說？
    劉：不是啦，3、4個月，我們從現在算回去差不多6、7月那
        時、差不多7、8月那時，7月嘛、8月、9月、10月、11
        月，差不多7、8月那時說的。
    調：你拿到茶葉是7、8月間，啊他…？
    劉：他拿，他就說他公司拿給我的啊。    
  ㈡由上開本院之節錄可知，劉文良於調詢時並未如上開筆錄所
    載稱「送茶葉時雖沒有口頭拜託我，但『我大概知道他希望
    我支持的意思』，所以簡短跟他說謝謝就離開」等語，反而
    反問送茶葉給宮裡信眾泡來喝有這麼敏感嗎？又劉文良稱被
    告施呈林本人並未表示拜託支持，僅被告施呈林之妻曾邀請
    掛名競選團隊幹部，劉文良還回絕，且曾叫被告施呈林不要
    出來選，當劉文良再反問茶葉拿給宮裡泡會有事情嗎？調查
    員卻說「你如果有剩的有繳出來就沒事」，顯已逕自認定該
    茶葉便係被告施呈林用以行賄劉文良之財物，無視於劉文良
    上開完整回答本意，於該次筆錄中之記載明顯失真，應以原
    審勘驗時確認之劉文良調詢回答為準。
  ㈢另證人劉文良於偵查中證稱：107年7、8月間施呈林有送茶葉
    給我，叫我拿去宮裡面泡，但沒有說什麼，因為我要送我父
    親去醫院，我都沒有說什麼施呈林就走了。因為施呈林先前
    有說要來我們宮廟擔任委員，說這2罐茶葉你拿去泡。後續
    在農曆7月半普渡時，有遇到施呈林去宮裡普渡，他在場跟
    所有人拜託說他要選里長，要大家選他，他那天也沒有個別
    跟我講話等語（見選偵字第25號卷第255至258、423至427頁
    筆錄）；於原審審理時則證稱：107年7月時施呈林剛好有在
    路上遇到我，我剛好在大科一路的聖王宮那裡，我那天要送
    我父親去醫院，施呈林就拿2罐茶葉給我說去聖王宮裡面泡
    ，當時沒有事先聯絡是剛好遇到。施呈林也沒有說拜託要我
    支持他，都沒有說什麼，拿給我就走了。那時我也還不知道
    他要選里長，也不知道他為何要送茶葉給我，後來我也沒問
    施呈林說為何會送茶葉給我。茶葉就放在宮裡有一些朋友來
    ，大家就泡了。在施呈林送茶葉那時我還不知道他要出來選
    里長，因為我做過兩屆里長跟村長，拿30元就有賄選了我怎
    麼可能不知道，如果我知道他要參選哪有可能再跟他拿茶葉
    。後來於107年10月多開始我才擔任張楊銘競選總部的主委
    。我在之前調詢時的意思不是我心裡知道施呈林要我投給他
    ，所以送茶葉給我我也不知道是賄選。我之前是說7月時施
    呈林拿茶葉給我，之後7月多那時他是在普興宮做主委，大
    家說他要出來我才知道，後來我在姪女咖啡店裡我也叫他不
    要出來等語（見原審卷二第235至242頁筆錄）。
  ㈣綜觀上開劉文良之歷次偵審中證詞，劉文良對於被告施呈林
    於交付茶葉時都沒有特別說什麼，只有叫其拿到宮裡面去泡
    ，前後證述均屬相符，其明確知悉被告施呈林要參選的時間
    點應為收到茶葉後，是其收到茶葉前雖曾聽到風聲，但收到
    茶葉當下，是否能直接確定並理解到被告施呈林要出來參選
    且希望其支持之意思，實屬有疑，且其明白表示曾叫被告施
    呈林不要出來選，無論此時間點係其調詢時所稱送茶葉前，
    或其院訊時所稱7月多知道被告施呈林要出來選之後，均無
    直接證據證明被告施呈林曾將送茶葉讓劉文良拿到聖王宮去
    泡之事與此次其要參選里長之事以明示或暗示之方式建立其
    關連，二者間之不法對價關係，顯然無從建立，衡諸劉文良
    調詢時所述，被告施呈林既要爭取擔任聖王宮之委員，其贈
    送茶葉可藉此博取身為聖王宮主委之劉文良及宮內信眾好感
    ，以利其擔任委員，當時距離選舉也尚有相當期間，實難遽
    認被告施呈林交付茶葉必然與劉文良之投票權行使有何對價
    關係，且鄰里間以聖王宮為中心而有贈茶、喝茶之互動往來
    ，以臺灣社會信仰實況觀之，並不突兀，實為常見，更無法
    遽認被告施呈林贈茶此舉乃為賄選。
四、從而，檢察官並未充分舉證被告施呈林贈茶給劉文良乃為爭
    取其對系爭選舉之支持而允為投票權一定之行使，雙方均無
    選舉行賄、受賄之意，客觀上該茶葉自非選舉賄賂之財物，
    不具賄選之對價關係，劉文良偵查中證詞無法證立上開構成
    要件事實，公訴人又別無補強，被告施呈林被訴此部分賄選
    罪嫌自屬不足。原審同本院上開認定，並無違誤。
五、檢察官上訴雖稱：劉文良於調詢中明確表示自己收受茶葉前
    即已知悉被告施呈林要出來參選里長，原審卻謂劉文良未為
    如此陳述，其偵訊時證詞與調詢證詞並不矛盾，院訊時證詞
    反而因被告施呈林並未在押而可能對劉文良造成一定影響，
    故應以劉文良偵查中證詞為準，原審認定被告施呈林罪嫌不
    足，實與卷證不符，劉文良已由檢察官為緩起訴處分，如認
    被告施呈林並未賄選，有所矛盾等語。    
六、然而，依據上開本院節錄之劉文良調詢問答末段，劉文良其
    實無法確定究係何時聽到被告施呈林要出來選的風聲，依其
    推斷之7、8月間，即便與被告施呈林贈茶之事約7、8月間相
    近，但仍無法由其證詞確認二者之先後順序，輔以其回答原
    意，其並未如筆錄所載「我大概知道他希望我支持的意思」
    ，亦即，劉文良並未將被告施呈林贈茶之事與上開參選風聲
    或請託選舉支持之事產生聯想，即便其偵訊中再度為相類似
    之陳述，更不能以此認定不法對價關係已經明確，且同上之
    理，檢察官以被告施呈林並未在押認證人院訊時所述受被告
    施呈林影響，純係主觀推測，且不符合當今早已揚棄押人方
    能取供、方能鞏固指證者證詞之刑事證據法則，劉文良於偵
    查中選擇認罪，而經檢察官為緩起訴處分，或有其個人考量
    ，亦係檢察官之法定裁量權限，但無法拘束法院調查證據後
    所為之論斷，其理已如前述，檢察官上訴既無其他事證補強
    並排除此部分之合理懷疑，其上訴自無理由。
捌、結論：          
    綜上各節所述，被告施呈林被訴壹、一至四之4部分賄選犯
    嫌，被告蘇朝培被訴壹、二部分之收受選舉賄賂犯嫌，檢察
    官均未能充分舉證、釋疑，各容有上述應對被告2人為有利
    認定之合理懷疑存在，本院無法形成被告2人有罪之確定心
    證，依據首揭證據裁判原則，「事證有疑，利歸被告」，既
    不能證明被告2人犯罪，依法自應諭知被告2人均無罪。原審
    調查後同此認定，經核其證據之取捨並未違背經驗法則或論
    理法則，檢察官分就各部分所提上訴理由，均經本院逐一指
    駁如上，均為無理由，自應駁回檢察官之上訴。
據上論斷，應依刑事訴訟法第368條，判決如主文。
本案經檢察官何克凡提起公訴，檢察官蔣政寬提起上訴，檢察官
許祥珍到庭執行職務。
中    華    民    國    109   年    2     月    25    日
                  刑事第八庭  審判長法  官  陳世宗 
                                    法  官  周明鴻
                                    法  官  吳勇毅 
以上正本證明與原本無異。
檢察官如不服本判決，應於收受送達後20日向本院提出上訴書狀
，惟須受刑事妥速審判法第9條限制。其未敘述上訴之理由者，
並得於提起上訴後20日內向本院補提理由書(均須按他造當事人
之人數附繕本)「切勿逕送上級法院」。
刑事妥速審判法第9條：
除前條情形外，第二審法院維持第一審所為無罪判決，提起上訴
之理由，以下列事項為限：
一、判決所適用之法令牴觸憲法。
二、判決違背司法院解釋。
三、判決違背判例。
刑事訴訟法第 377 條至第 379 條、第 393 條第 1 款之規定，
於前項案件之審理，不適用之。
                                    書記官  許家慧
中    華    民    國    109   年    2     月    25    日